臺灣高等法院刑事判決　　　　　　　　94年度上易字第1741號
上　訴　人　台灣板橋地方法院檢察署檢察官
被　　　告　丙○○
選任辯護人　陳志忠律師
上列上訴人因被告妨害名譽案件，不服臺灣板橋地方法院94年度
簡上字第147號，中華民國94年8月19日第一審判決（聲請簡易判
決處刑案號：臺灣板橋地方法院檢察署93年度偵字第17818號）
，提起上訴，本院判決如下：
    主  文
上訴駁回。
    理  由
一、本件聲請簡易判決處刑書意旨略以：被告丙○○基於意圖散
    布於眾之概括犯意，分別於民國92年6月9日下午1時24分，
    及同年6月10日晚上11時，連續在臺北縣板橋市○○街11 巷
    14號2樓之住處內，以家中個人電腦，使用ＩＰ：211．74．
    131．187號登錄網路，進入網址為http://bndj.tacocity.
    com.tw之「百年大鎮社區言論廣場」，並分別以「amy」、
   「好萊塢住戶」等代號，在網路上分別發表：「櫃臺小姐ㄡ
   ．．．紅杏出牆是不道德的。」，以回應代號「包公」所述
   「林總幹事在上班時亂搞男女關係．．．到時誤了自己，也
    害了那櫃臺上班的那位女人。」；及「上班時間要不是人不
    在，要不就和那櫃臺王小姐在ＫＴＶ裡是在”純聊天”？還
    是在幹啥？．．．櫃臺王小姐，王晚娘，那臉真是有夠臭的
    ，拜託你們不要那麼囂張，這醜事真要上報嗎？」等內容之
    文章，指摘、傳述擔任桃園縣龍潭鄉百年村百年大鎮社區總
    幹事之告訴人乙○○、ＶＩＰ櫃檯服務之告訴人甲○○二人
    有曖昧關係，足以毀損告訴人乙○○、甲○○二人名譽，因
    認被告涉有刑法第310條第2項之加重誹謗罪嫌云云。
二、本件被告所涉上開刑法第310條第2項之加重誹謗罪嫌，先由
    檢察官向原審聲請簡易判決處刑，經原審以93年度簡字第56
    38號判決被告有罪，被告不服提起上訴，再經原審撤銷原判
    決，自為第一審判決，改判被告無罪，檢察官不服遂向本院
    提起上訴，合先敘明。
三、檢察官認被告涉有上開加重誹謗罪嫌，無非以被告供承於前
    揭時、地以網路散布上開二則文章等情，及告訴人乙○○、
    甲○○之指訴，暨上開於「百年大鎮社區言論廣場」網站所
    刊登之文章二則，為其論據（至檢察官於聲請簡易判決處刑
    書證據清單第五、六欄所載之數位電信股份有限公司函，既
    未附卷，亦未據檢察官提出，然該等函文之待證事實均為上
    開二則文章之發送ＩＰ址使用人住址為被告住處，惟被告既
    已供承上開二則文章內容確為其所發表，則該等函文之內容
    ，與本案事實之認定，不生影響，自毋須再予審究，併此敘
    明）。訊據被告固不諱其於前開時、地在「百年大鎮社區言
    論廣場」網站刊登上開文章二則等情，惟堅決否認有何加重
    誹謗犯行，辯稱伊以「amy」為代號所發表之上開文章，僅
    係回應「包公」發表之文章內容所述「林總幹事在上班時亂
    搞男女關係」，伊寫「紅杏出牆是不道德的」，只是對假設
    之事項表示意見及加以評論，伊真正之用意，係希望櫃臺小
    姐能改善服務態度，並非故意指摘告訴人二人間曖昧關係，
    至於伊以「好萊塢住戶」代號所發表之上開文章，係因社區
    發生數次縱火事件，第一時間找不到社區總幹事出面處理，
    告訴人乙○○身為社區總幹事，卻常不在座位上，而告訴人
    甲○○身為社區ＶＩＰ室之櫃臺小姐，卻對至ＫＴＶ玩耍之
    住戶小孩大聲吆喝，伊係上網評論社區總幹事之職責與櫃臺
    小姐之服務態度，並無誹謗之故意，且係針對社區有關之公
    眾利益表達意見，亦符合刑法第311條第1項第3款之規定，
    應不構成犯罪等語。
四、按犯罪事實應依證據認定之，無證據不得認定犯罪事實，又
    不能證明被告犯罪者，應諭知無罪之判決，刑事訴訟法第15
    4條第2項、第301條第1項分別定有明文。次按認定不利於被
    告之事實，須依積極證據，茍積極之證據本身存有瑕疵而不
    足為不利於被告事實之認定，即應為有利於被告之認定，更
    不必有何有利之證據，而此用以證明犯罪事實之證據，猶須
    於通常一般人均不至於有所懷疑，堪予確信其已臻真實者，
    始得據以為有罪之認定，倘其證明尚未達到此一程度，而有
    合理性之懷疑存在，致使無從為有罪之確信時，即應為無罪
    之判決，此有最高法院82年度臺上字第163號判決、76年臺
    上字第4986號、30年上字第816號等判例意旨可資參照。而
    刑事訴訟法第161條已於91年2月8日修正公布，其第一項規
    定：檢察官就被告犯罪事實，應負舉證責任，並指出證明之
    方法，因此檢察官對於起訴之犯罪事實，應負提出證據及說
    服之實質舉證責任，倘所提出之證據，不足為被告有罪之積
    極證明，或其指出證明之方法，無從說服法院以形成被告有
    罪之心證，基於無罪推定之原則，自應為被告無罪判決之諭
    知，最高法院92年台上字第128號判例可資參照。又當事人
    得聲請法院調查證據，而法院為發見真實，亦得依職權調查
    證據，但限於維護公平正義或對被告之利益有重大關係之事
    項為限，修正刑事訴訟法第163條第1、2項定有明文。故法
    院固得依職權調查證據，但並無蒐集證據之義務。蒐集證據
    乃檢察官或自訴人之職責，事實審法院應以調查證據為其主
    要職責，其調查之範圍，亦以審判中所存在之一切證據為限
    ，案內不存在之證據，即不得責令法院為發現真實，應依職
    權從各方面蒐集證據（最高法院91年度臺上字第5846號判決
    可資參照）。
五、經查：
  (一)按言論自由為人民之基本權利，憲法第11條有明文保障，國
    家應給予最大限度之維護，俾其實現自我、溝通意見、追求
    真理及監督各種政治或社會活動之功能得以發揮。惟為兼顧
    對個人名譽、隱私及公共利益之保護，法律尚非不得對言論
    自由依其傳播方式為合理之限制。刑法第310條第1項及第2
    項誹謗罪即係保護個人法益而設，為防止妨礙他人之自由權
    利所必要，符合憲法第23條規定之意旨。至刑法同條第3項
    前段以對誹謗之事，能證明其為真實者不罰，係針對言論內
    容與事實相符者之保障，並藉以限定刑罰權之範圍，非謂指
    摘或傳述誹謗事項之行為人，必須自行證明其言論內容確屬
    真實，始能免於刑責。惟行為人雖不能證明言論內容為真實
    ，但依其所提證據資料，認為行為人有相當理由確信其為真
    實者，即不能以誹謗罪之刑責相繩，亦不得以此項規定而免
    除檢察官或自訴人於訴訟程序中，依法應負行為人故意毀損
    他人名譽之舉證責任，或法院發現其為真實之義務（司法院
    大法官會議釋字第509號解釋文可資參照）。復按陳述事實
    與發表意見不同，事實有能證明真實與否之問題，意見則為
    主觀之價值判斷，無所謂真實與否，在民主多元社會，各種
    價值判斷皆應容許，不應有何者正確或何者錯誤而運用公權
    力加以鼓勵或禁制之現象，僅能經由言論之自由市場機制，
    使真理愈辯愈明而達去蕪存菁之效果（參照前揭解釋文吳庚
    大法官所提之協同意見書），職是，行為人假如針對特定事
    項，依其個人之價值判斷而提出其主觀之意見與評論，縱其
    批評內容足令被批評者感到不快或影響其名譽，則非屬刑法
    第310條所規範之誹謗行為，至刑法第311條各款事由之適用
    ，雖以善意發表言論為前提，惟此乃指言論係以某項事實為
    基礎，或發言過程中夾論夾敘，而有涉及事實真偽問題時，
    方有該條各款事由之適用。
  (二)本件被告以「amy」為代號，回應代號「包公」者之文章，
    而發表「櫃臺小姐ㄡ，我VIP裡走動時，就常聽到妳在呼喝
    裡面小孩，或板著一付晚娘面腔給我們這些住戶看，你搞不
    清楚狀況ㄛ，住戶是你的頭家，可以請管委會炒妳魷魚，若
    上述事情屬實，那總幹事自己就泥菩薩過江，別以為他保得
    了妳，聰明點，和藹可親點，對妳會比較好些，還有，紅杏
    出牆是不道德的。」等內容文章之事實，固為被告所自承，
    並有「百年大鎮社區言論廣場」網站列印資料一份在卷可憑
    （見93年度他字第6195號偵查卷第80頁），然觀諸被告以「
    amy」為代號所為上開文章內容，固於開頭另有「在包公的
    文章提到：『林總幹事在上班時亂搞男女關係……林總幹事
    ……若要人不知，除非己莫為……，該收山了也該覺悟了…
    …否則一定有東窗事發的一天，到時誤了自己也害了在那櫃
    臺上班的那位女人……』」之文字，然此係被告利用「百年
    大鎮社區言論廣場」網站上「回應並帶入原作者文章」之系
    統功能，回應代號「包公」者之上開內容文章而發表意見所
    致，再揆諸「回應並帶入原作者文章」系統之目的，無非係
    讓瀏覽者瞭解發表言論者究係為何事而發表文章，以充分明
    瞭發表言論者所要表達之意涵，即難認被告係將代號「包公
    」者所為之前開言論援引為自身之言論，況被告於其所發表
    文章內容已載明「若上述事情屬實」乙語，足認被告所發表
    上開文章內容並非認定代號「包公」者所發表文章內容為真
    實，則被告基於假設性語氣，所為「紅杏出牆是不道德的。
    」之語，顯係依其個人之價值判斷而提出其主觀之意見與評
    論，並非基於肯定之語氣而陳述事實，自無以認定被告確有
    指摘、傳述告訴人乙○○、甲○○間有曖昧關係之事，亦難
    認被告有誹謗之故意，被告所辯稱伊僅係回應「包公」發表
    之文章內容，只是對假設之事項表示意見及加以評論等語，
    尚堪採信，揆諸前揭說明，被告以代號「amy」所發表上開
    文章內容之行為，非屬刑法第310條規範之範疇，核與該罪
    之構成要件不符，尚難以該罪相繩。（
  (三)被告以「好萊塢住戶」為代號，在前開網站發表內容為「請
    問那最最最敬愛的主委，今天社區又失火了，妳看見了嗎？
    裝個監視器不曉得講多久了，究竟是管委會沒錢了，還是錢
    到那去了？……今天下午前去找那總幹事，竟不見蛋，喂！
    這薪水那麼好拿，竟可早退，上班時間不是人不在，要不就
    和那櫃臺王小姐在ＫＴＶ裡是在”純聊天”？還是在幹啥？
    ……櫃臺王小姐，王晚娘，那臉真是有夠臭的，拜託妳們不
    要那麼囂張，這醜事真要上報嗎？」文章一事，固亦為被告
    所自承，復有「百年大鎮社區言論廣場」網站列印資料一份
    附卷足稽（見93年度他字第6195號偵查卷第81頁），但徵之
    該文章整體內容，被告主要係針對社區失火及告訴人乙○○
    未克盡總幹事職責與告訴人甲○○服務態度不佳等事項，以
    社區住戶之身分提出質疑與批評，上開文章內容雖提及「乙
    ○○上班時間不是人不在，要不就和那櫃臺王小姐在ＫＴＶ
    裡是在”純聊天”？還是在幹啥？」等語，然該段文字並未
    具體指摘告訴人乙○○與甲○○有曖昧關係之情事，實難遽
    認該段文字係用以指摘乙○○與甲○○二人有何曖昧關係，
    足使該二人之名譽受到毀損，參諸告訴人乙○○確因巡視社
    區，致偶爾不在辦公室，且亦會至告訴人甲○○所任職之Ｖ
    ＩＰ櫃臺及附設之ＫＴＶ巡視，告訴人甲○○亦曾因社區住
    戶小孩於ＶＩＰ櫃臺玩耍過於頑皮，而有出面管理之情，分
    據告訴人乙○○、甲○○於原審審理時陳明屬實（見原審94
    年7月27日審判筆錄），又告訴人乙○○於本院亦自承百年大
    鎮社區自92年6月5日起，前後約發生十二次火災，並未找到
    放火之人等語（見本院94年10月27日準備程序筆錄），顯見
    被告純係因社區常發生火災，不滿告訴人乙○○身為社區總
    幹事，卻未在辦公室，且見及其與另一告訴人甲○○在社區
    ＶＩＰ室碰面談話，而發表上開文章質疑告訴人乙○○未克
    盡職守及告訴人甲○○服務態度不佳，亦難認被告有誹謗之
    故意，是被告所辯稱因社區發生數次縱火事件，伊係上網評
    論社區總幹事之職責與櫃臺小姐之服務態度，並無誹謗之故
    意等語，堪予採信。從而，被告以「好萊塢住戶」為代號發
    表上開文章內容之行為，與刑法第310條第2項之加重誹謗罪
    要件迴不相侔，亦無足論以被告該罪之罪責。
六、綜上所述，本件並無直接或間接證據，足以證明被告有何檢
    察官所指之加重誹謗罪嫌，依前開說明，原審為被告無罪之
    諭知，並說明為保障當事人之審級利益，原審合議庭依通常
    訴訟程序審判後，撤銷原審簡易判決，以第一審法院之地位
    ，自為第一審判決，核無不合。檢察官循告訴人之聲請，上
    訴意旨猶執陳詞認被告涉有加重誹謗罪嫌，為無理由，其上
    訴應予駁回。
據上論斷，應依刑事訴訟法第368條，判決如主文。
本案經檢察官沈世箴到庭執行職務。
中　　華　　民　　國　　94　　年　　12　　月　　6 　　日
　　　　　　　　　刑事第十九庭審判長法　官  葉騰瑞
　　　　　　　　　　　　　　　　    法　官  莊明彰
　　　　　　　 　 　　　　　　　　　法　官  黃俊明
以上正本證明與原本無異。
不得上訴。
                                    書記官  廖婷璇
中　　華　　民　　國　　94　　年　　12　　月　　6 　　日
